ACORDAO-COMPLETO-2318718

ACÓRDÃO 10882/2020 ATA 34/2020 - SEGUNDA CÂMARA

VISTOS, relatados e discutidos os Pedidos de Reexame interpostos por Aline Patrícia de Freitas Silva, Ilzenete Andrade Meneses, Gustavo Fernandes Rosado Coelho e Fred Guedes Cunha contra o Acórdão 9687/2017-TCU-Segunda Câmara, por meio do qual o Tribunal rejeitou as suas razões de justificativas e aplicou-lhes multas com base no art. 58 da Lei 8.443/1992;
ACORDAM os Ministros do Tribunal de Contas da União, reunidos em Sessão da 2ª Câmara, diante das razões expostas pelo Relator, em:
9.1. conhecer os Pedidos de Reexame para, no mérito, negar-lhes provimento;
9.2. dar ciência da presente deliberação aos recorrentes.

Pedidos de reexame (peças 140-143) interpostos por Gustavo Fernandes Rosado Coelho, Fred Guedes Cunha, Ilzenete Andrade Meneses e Aline Patrícia de Freitas Silva contra o Acórdão 9.687/2017-TCU-2ª Câmara

Segunda Câmara

Universidade Federal do Rio Grande do Norte.

3. Interessados/Responsáveis/Recorrentes:
3.1. Interessado: Edcon Comércio e Construções Ltda. (86.712.247/0001-56);
3.2. Responsáveis: Aline Patrícia de Freitas Silva (XXX.093.994-XX); Fred Guedes Cunha (XXX.201.384-XX); Gustavo Fernandes Rosado Coelho (XXX.873.624-XX); Ilzenete Andrade Meneses (XXX.828.784-XX);
3.3. Recorrentes: Aline Patrícia de Freitas Silva (XXX.093.994-XX); Ilzenete Andrade Meneses (XXX.828.784-XX); Gustavo Fernandes Rosado Coelho (XXX.873.624-XX); Fred Guedes Cunha (XXX.201.384-XX).

13.1. Ministros presentes: Ana Arraes (Presidente), Augusto Nardes e Aroldo Cedraz (Relator).
13.2. Ministro-Substituto convocado: Marcos Bemquerer Costa.
13.3. Ministro-Substituto presente: André Luís de Carvalho.

ACORDAO-COMPLETO-2549618

Acórdão de Relação 5860/2022 - Segunda Câmara

Acórdão de Relação

GUSTAVO FERNANDES ROSADO COELHO E OUTROS

AROLDO CEDRAZ

Ministro Augusto Nardes.

Adoto como Relatório a instrução elaborada no âmbito da Secretaria de Recursos (Serur) (peça 161) , cuja proposta de encaminhamento foi integralmente acolhida pelo corpo dirigente daquela unidade técnica (peças 162-163) :
"INTRODUÇÃO
Tratam-se de pedidos de reexame (peças 140-143) interpostos por Gustavo Fernandes Rosado Coelho, Fred Guedes Cunha, Ilzenete Andrade Meneses e Aline Patrícia de Freitas Silva contra o Acórdão 9687/2017-TCU-Segunda Câmara (peça 122) , que apresenta o seguinte teor:
9.1. rejeitar as razões de justificativa apresentadas por Aline Patricia de Freitas Silva, Fred Guedes Cunha, Gustavo Fernandes Rosado Coelho e Ilzenete Andrade Meneses;
9.2. aplicar multa aos responsáveis indicados no subitem anterior, na forma do quadro a seguir, com fundamento no art. 58, inciso II, da Lei 8.443/1992 c/c o art. 268, inciso II, do Regimento Interno do TCU (RITCU) , com a fixação do prazo de 15 (quinze) dias, a contar das notificações, para que comprovem, perante o Tribunal, nos termos do art. 214, inciso III, alínea "a", do RITCU, o recolhimento das dívidas ao Tesouro Nacional, atualizadas monetariamente desde a data do presente acórdão até as do efetivo recolhimento, se forem pagas após o vencimento, na forma da legislação em vigor:
	Responsável
	Multa (R$) 

	Gustavo Fernandes Rosado Coelho
	15.000,00 (quinze mil reais) 

	Fred Guedes Cunha
	6.000,00 (seis mil reais) 

	Aline Patricia de Freitas Silva
	3.000,00 (três mil reais) 

	Ilzenete Andrade Meneses
	3.000,00 (três mil reais) 

9.3. autorizar o desconto das dívidas nas remunerações dos servidores, observado o disposto no art. 46 da Lei 8.112/1990; 
9.4. autorizar, com amparo no art. 28, inciso II, da Lei 8.443/1992, a cobrança judicial das dívidas, caso não atendidas as notificações;
9.5. autorizar, desde logo, nos termos do art. 26 da Lei 8.443/1992, o parcelamento das dívidas em até 36 (trinta e seis) parcelas mensais e sucessivas, atualizadas monetariamente até a data do pagamento, esclarecendo aos responsáveis que a falta de pagamento de qualquer parcela importará no vencimento antecipado do saldo devedor (art. 217, § 2º, do Regimento Interno do TCU) , sem prejuízo das demais medidas legais;
9.6. determinar à UFRN, com amparo no art. 250, inciso II, do RITCU, que, no prazo de 120 (cento e vinte) dias, apure, mediante processo administrativo com direito à ampla defesa da sociedade empresária R & H Engenharia Ltda., o montante a ser glosado em relação à ausência da prestação de serviços de vigilância patrimonial da obra da Escola Lygia Maria Rocha Leão Laporta, insertos no Contrato 47/2014-UFRN, tendo em vista que não houve a efetiva prestação do serviço pelo menos no período entre 11/6/2014 (início do contrato) e 25/7/2014 (data de constatação pela equipe técnica deste Tribunal) , quando os serviços relativos estavam sendo prestados por empresa de segurança (Garra Vigilância) contratada diretamente pela UFRN, por meio do Contrato 85/2010, por apenas um funcionário, conforme informações da própria R & H Engenharia Ltda. em resposta ao Ofício 1.050/2016-TCU/Secex-RN, o que fere a planilha orçamentária apresentada (peça 34, p. 2) , que prevê, no item Administração Local, item 01.02, do orçamento analítico, os serviços de Vigia Noturno (Código 10508) e Vigia Diurno (Código 10508U) , no montante total de R$ 19.272,16, e contraria o disposto no art. 63 da Lei 4.320/1964, ante o pagamento de serviços não executados (itens 46-47, 98-100, 108-109 da peça 75 e itens 17-19 da instrução transcrita no relatório integrante desta deliberação) ; e
9.7. dar ciência deste acórdão à UFRN.
HISTÓRICO
A presente representação foi formulada por Edcon Comércio e Construções Ltda., com fundamento art. 113, § 1º, da Lei 8.666/1993, acerca de possíveis ilicitudes cometidas no âmbito da Universidade Federal do Rio Grande do Norte (UFRN) , na Concorrência 14/2013-DMP, cujo objeto foi a construção da 2ª etapa da Escola Lygia Maria Rocha Leão Laporta (ELMRLL) , localizada na Escola Agrícola de Jundiaí, de propriedade da UFRN, no Campus do Cérebro, no município de Macaíba/RN.
1.1. Pelo Acórdão 1178/2005-TCU-Segunda Câmara (peça 78) , este Tribunal considerou procedente a representação, expediu determinações à UFRN e autorizou a Secretaria de Controle Externo no Estado do Rio Grande do Norte (Secex/RN) a promover as audiências dos responsáveis.
1.2. O Acórdão 9687/2017-TCU-Segunda Câmara considerou que a ilicitude central consistiu na falta de projeto global do empreendimento e nas deficiências do projeto básico, que se mostrou falho e incompleto. Além disso, aplicou as multas do item 9.2 transcrito acima, individualizando as condutas ilícitas nos seguintes termos:
2.1. 	Deficiências no projeto básico das obras da Escola Lygia Maria Rocha Leão Laporta (ELMRLL) , ante a inexistência de projetos complementares necessários à conclusão da obra, como os de Gás PEAD e Elétrica; e inexistência de projeto global para o Campus do Cérebro em Macaíba;
2.1.1.	normativo (s) violado (s) /jurisprudência aplicável: dispositivos da Lei 8.666/1993; subitem 9.1.8 do Acórdão 2438/2005-TCU-Primeira Câmara (determinação à UFRN) ; e orientação emanada de decisões do TCU que exigem estudo de viabilidade técnica e econômica para obras de engenharia, principalmente as de grande porte;
2.1.2.	conduta 1: não determinar à SIN o desenvolvimento do projeto global da obra nem os estudos de viabilidade técnica e econômica, requisitando o início da obra sem atentar para a necessidade de projeto global (peça 40, p.1) (responsável: Gustavo Fernandes Rosado Coelho, Superintendente de Infraestrutura SIN/UFRN) ;
2.1.3.	conduta 2: emitir o Memorando Interno 708/2013-DPO/SIN, de 4/10/2013 (peça 41, p. 145-146) , registrando não serem necessárias alterações nos projetos até então elaborados (responsável: Fred Guedes Cunha, CPF XXX.201.384-XX, signatário do projeto básico e Diretor de Projetos e Obras da SIN) ;
2.2. 	Inobservância ao disposto no item 5.2, alínea "f", do Termo de Parceria celebrado entre a UFNR e a Associação Alberto Santos Dumont de Apoio à Pesquisa - Aasdap -, associação declarada Organização Social de Interesse Público (Oscip) , segundo o qual caberia àquela universidade respeitar as decisões da referida associação " (...) com relação à idealização, planejamento e execução do PROJETO";
2.2.1.	normativo (s) violado (s) /jurisprudência aplicável: item 5.2, alínea "f", do Termo de Parceria (peça 73, p. 37-46) ;
2.2.2.	conduta: encaminhar o projeto de layout aos licitantes da Concorrência 14/2013-DMP antes de sua aprovação pela Aasdap, que só veio em 25/6/2014 (v. cópia e-mail à peça 69, p. 6) (responsável: Gustavo Fernandes Rosado Coelho, Superintendente de Infraestrutura SIN/UFRN) ;
2.3. 	Ausência de Anotações Técnicas de Responsabilidades (ARTs) de profissionais de engenharia das obras da ELMRLL;
2.3.1.	normativo (s) violado (s) /jurisprudência aplicável: arts. 1º e 2º da Resolução Confea 425/1998; arts. 1º e 2º da Lei 6.496/1977;
2.3.2.	conduta: não providenciar nem exigir as ARTs dos profissionais das obras da ELMRLL (responsável: Gustavo Fernandes Rosado Coelho, Superintendente de Infraestrutura SIN/UFRN) ;
2.4. 	Ausência de Licença do Corpo de Bombeiros e de renovação da Licença Ambiental de Instalação;
2.4.1.	normativo (s) violado (s) /jurisprudência aplicável: art. 97, § 3º, da Lei Municipal 3.882/1989; Certidão de Uso e Ocupação do Solo, expedida em 26/5/2008, pela Secretaria Municipal de Meio Ambiente e Urbanismo de Macaíba; e Acórdão 2438/2005-TCU-Primeira Câmara, subitem 9.1.7;
2.4.2.	conduta: não exigir que o seu corpo técnico providenciasse, antes do início das obras da 2ª etapa da ELMRLL, o alvará de construção, a licença do Corpo de Bombeiros e a renovação da Licença Ambiental de Instalação, vencida desde 3/12/2012 (responsável: Gustavo Fernandes Rosado Coelho, Superintendente de Infraestrutura SIN/UFRN) ;
2.5.	Ausência de registros no diário de obras da entrega dos projetos complementares de Gás e Elétrica; 
2.5.1.	normativo (s) violado (s) /jurisprudência aplicável: art. 67, § 1º, da Lei 8.666/1993; e art. 4º da Resolução Confea 1.024/2009; e Acórdão 2739/2011-TCU-Plenário, subitem 9.3.2 (alerta direcionado à UFRN) ;
2.5.2.	conduta: não registrar no diário de obras a entrega dos projetos complementares de Gás e Elétrica à sociedade empresária contratada (R & H Engenharia Ltda.) (responsáveis: Ilzenete Andrade Meneses e Aline Patricia de Freitas Silva, servidoras encarregadas da fiscalização das obras da ELMRLL) ; e
2.6. 	Utilização indevida da vigilância patrimonial do Contrato 85/2010-UFRN, com desembolso mensal de R$ 24.024,20, haja vista que o Contrato 47/2014-UFRN possuía, no item Administração Local (item 01.02, do orçamento analítico) , previsão de Vigia Noturno (Código 10508) e Vigia Diurno (Código 10508U) , dimensionados de acordo com o espaço físico a ser guardado, configurando pagamento por serviços não executados;
2.6.1.	normativo (s) violado (s) /Jurisprudência aplicável: art. 63 da Lei 4.320/1964; 
2.6.2.	conduta: não exigir da contratada (R & H Engenharia Ltda.) os serviços de vigilância patrimonial e deixar que a UFRN utilizasse outro contrato de vigilância para salvaguardar o patrimônio da ELMRLL (responsáveis: Ilzenete Andrade Meneses e Aline Patricia de Freitas Silva, servidoras encarregadas da fiscalização das obras da ELMRLL) .
1.3. Examina-se, nesta oportunidade, os pedidos de reexame (peças 140-143) interpostos pelos responsáveis.
EXAME DE ADMISSIBILIDADE
Ratifica-se a proposta de conhecimento dos recursos, com atribuição de efeito suspensivo aos itens 9.2 a 9.4, formulada nos exames de peça 144-148 e acolhida pelo Relator, Ministro Aroldo Cedraz, conforme Despacho de peça 150.
EXAME DE MÉRITO
Delimitação do recurso
1.4. O recurso versa sobre:
deficiências no projeto básico das obras da Escola Lygia Maria Rocha Leão Laporta (ELMRLL) ;
ausência de observância a decisão da Aasdap;
ausência de Anotações de Responsabilidade Técnicas (ARTs) de profissionais de engenharia das obras da ELMRLL;
ausência de Licença do Corpo de Bombeiros e de renovação da Licença Ambiental de Instalação;
ausência de registros no diário de obras da entrega dos projetos complementares de Gás e Elétrica; 
utilização indevida da vigilância patrimonial do Contrato 85/2010-UFRN, com desembolso mensal de R$ 24.024,20;
ausência de prejuízo ao erário.
Da análise das deficiências no projeto básico das obras da Escola Lygia Maria Rocha Leão Laporta (ELMRLL) 
	Responsáveis: Gustavo Fernandes Rosado Coelho, Superintendente de Infraestrutura SIN/UFRN, e Fred Guedes Cunha, signatário do projeto básico e Diretor de Projetos e Obras da SIN
	Razões recursais
1.5. Os recorrentes alegam que houve equívocos no acórdão recorrido quanto à definição de projeto global, com base nos seguintes argumentos:
a reforma do item 1.8.1.1  do Acórdão 1178/2015-TCU-Segunda Câmara pelo Acórdão 10014/2016-TCU-Segunda Câmara determinou que o projeto global seria referente apenas ao Campus do Cérebro, e não a todo o Instituto Internacional de Neurociências de Natal;
todos os projetos básicos e complementares para o Campus do Cérebro foram desenvolvidos completamente.
como mostram os anexos (peça 142, p. 24-35) não houve participação dos recorrentes na elaboração dos projetos.
	Análise
1.6. Conforme documento de peça 41, p. 141-144, a empresa Edcon - Comércio e Construções Ltda. solicitou esclarecimentos da Comissão de Licitações sobre a Concorrência 14/2013-DPM. 
1.7. Entre seus questionamentos, encontram-se menções específicas a deficiências nos projetos da obra que seria executada, como inexistência de projeto executivo e de quantitativos da planilha integrante da licitação (peça 41, p. 142) .
1.8. Em resposta, o engenheiro Fred Guedes Cunha afirmou: "não vislumbramos necessidade de elaboração de projetos, mas caso aconteça, os mesmos serão elaborados concomitantemente a execução dos serviços sobre os expensas do contratante" (peça 41, p. 146) .
1.9. Resta claro, portanto, que a SIN tinha ciência de que poderia haver deficiências projetivas no empreendimento que iria executar. No entanto, preferiu ignorar essa possibilidade.
1.10. Posteriormente, surgiram os efeitos negativos dessa decisão. O próprio superintendente relatou que "após contratadas as obras [...], muitos problemas passaram a ser identificados. [...] todos os projetos [...] se mostraram incompletos ou insuficientes à efetiva conclusão de cada uma das edificações" (peça 92, p. 3) .
1.11. Como destacado no relatório do acórdão recorrido, isso resultou em problemas como inconsistências e contradições entre projetos, alterações implicando instalações totalmente diversas e custos desnecessários com demolições (peça 124, p. 14) . 
1.12. Ocorre que as obras foram iniciadas graças a atos praticados pelos recorrentes. O superintendente requereu seu início (peça 40, p. 1) e o Diretor de Projetos e Obras expediu memorando desconsiderando os vícios de projeto que lhe foram apontados. O superintendete, inclusive, contava com 49 servidores que poderiam verificar a adequação dos projetos (peça 75, p. 16-17) .
1.13. Desse modo, está caracterizada a conduta dos responsáveis que levou aos problemas mencionados acima.
1.14. Além disso, a mudança promovida pelo Acórdão 1178/2015-TCU-Segunda Câmara não descaracteriza essa irregularidade. Os atos foram praticados no âmbito da Concorrência, destinada à "Construção da 2ª etapa do prédio destinado à Escola Lígia Maria Rocha Leão Laporta, localizada no Campus Cérebro" (peça 1, p. 86) . O ilícito caracterizou-se por atos praticados no âmbito desse campus, e não a parte mais abrangente do Instituto Internacional de Neurociências de Natal.
1.15. Por fim, os atos viciados não consistiam na elaboração dos projetos. Por isso, a ausência de participação na elaboração dos projetos não ataca os fundamentos da condenação.
Da análise da ausência de observância a decisão da Aasdap;
	Responsável: Gustavo Fernandes Rosado Coelho
	Razões Recursais
1.16. O recorrente entende que a irregularidade não foi caracterizada, com base nos seguintes argumentos:
o layout não corresponde diretamente ao projeto, mas a um conjunto de informações relativas ao aproveitamento de espaço de um empreendimento, que deve subsidiar o detalhamento de projetos de arquitetura e de engenharia;
a conclusão sobre a irregularidade observou apenas o documento conclusivo da aprovação, sem considerar as inúmeras reuniões de planejamento e deliberação sobre o assunto (comprovadas pelos anexos IX, X e e-mails anexos) .
Análise
1.17. Como visto no item 5.7 deste exame, os vícios nos projetos foram muito superiores a meras mudanças de layout. Houve, inclusive, custos desnecessários com demolição. Em todo caso, o layout depende do projeto e, ao encaminhar o layout aos licitantes antes da aprovação pela Aadasp, o recorrente tratou o projeto como se efetivamente aprovado pela associação.
1.18. Além disso, o Termo de Parceria com a Aasdap estabeleceu que a UFRN " respeitará as decisões de AASDAP com relação à idealização, planejamento e execução do PROJETO" (peça 73, p. 44) . Isto é, não foi pactuado que iria se reunir ou deliberar com a associação, mas que estaria subordinada à sua decisão. Nesses termos, o que a norma estabelece é atendimento à aprovação final do projeto, e não a etapas anteriores à sua formação.
Da análise da ausência de Anotações de Responsabilidade Técnica (ARTs) de profissionais de engenharia das obras da ELMRLL;
	Responsável: Gustavo Fernandes Rosado Coelho
	Razões Recursais
1.19. O recorrente alega que não se caracterizou a irregularidade de ausência de Anotações de Responsabilidade Técnica, com base nos seguintes argumentos:
os documentos encontram-se nos anexos II e V dos recursos; 
não havia necessidade de apresentação de ART pelo engenheiro Fred Guedes Cunha, que não foi autor de projetos, mas mero aglutinador de projetos elaborados por outros profissionais; 
o art. 7º da Resolução 361/1991 do Conselho Federal de Engenharia e Agronomia determina que apenas autores devem providenciar a ART;
	Análise
1.20. Da peça 140, p. 24-32, realmente constam algumas ARTs. No entanto, não se encontram as dos seguintes profissionais: Sr. Fred Guedes Cunha, o Coordenador de Projetos da SIN, Sr. Sileno Cirne Trindade, o projetista de gases GLP, Sr. Elias Barros de Figueiredo, o responsável pelo projeto executivo de instalações de cabeamento estruturado (Lógica/Telefone) , Sr. Artur Araújo, a responsável pela orçamentação, Srª. Keyla Sueli da Silva Oliveira, e o responsável pelas especificações técnicas, Sr. Erivan Romão de Lima.
1.21. De acordo com o art. 2º, § 1º, da Resolução Confea 425/1998, todos esses profissionais deveriam ter assinado o projeto, pois o dispositivo dispõe que "Quando o contrato englobar atividades diversas no campo da Engenharia, da Arquitetura e da Agronomia e no caso de co-autoria ou co-responsabilidade, a ART deverá ser desdobrada, através de tantos formulários quantos forem os profissionais envolvidos na obra ou serviço".
1.22. Considerar Fred Guedes Cunha mero aglutinador de projetos é anular a importância da atividade de coordenação de projetos. Os autos versam sobre empreendimento de complexidade elevada cujas deficiências projetivas acarretaram problemas. Por isso, a qualificação da coordenação de projetos pretendida pelos recorrentes não prospera. 
1.23. É fato que são os autores que devem assinar os projetos, mas todos os engenheiros mencionados no item 7.2 deste exame tiveram papel de autoria de projeto no empreendimento. 
Da análise da ausência de Licença do Corpo de Bombeiros e de renovação da Licença Ambiental de Instalação;
	Responsável: Gustavo Fernandes Rosado Coelho
	Razões Recursais
1.24. O recorrente alega que a responsabilidade por essa irregularidade não pode ser imputada a si, com base nos seguintes argumentos: 
a regularização de todo o empreendimento cabia à FUNPEC;
a regularização do empreendimento foi confirmada pela licença de instalação 2008-023942/TEC/LI-0314 (Anexo XI) , faltando apenas a licença de operação, que deve ser obtida quando a ELMRLL estiver em condições de funcionar definitivamente.
	Análise
1.25. O recorrente, responsável pela coordenação do empreendimento, deu-lhe sequência sem exigir as licenças, o que caracteriza irregularidade.
1.26. Além disso, o licenciamento da obra é importante para assegurar que não ocorram danos. Trata-se de mecanismo de controle para minorar riscos relevantes. A constatação posterior de que os danos não foram gerados não suprime a irregularidade. Ainda, ao desconsiderar os mecanismos de controle, os recorrentes sujeitaram-se a riscos desnecessários, violando leis e determinações desta Corte.
Da análise da ausência de registros no diário de obras da entrega dos projetos complementares de Gás e Elétrica
	Responsáveis: Ilzenete Andrade Meneses e Aline Patricia de Freitas Silva
	Razões Recursais
1.27. As recorrentes alegam que essas faltas não se caracterizaram, com base nos seguintes argumentos:
os projetos de instalações elétricas e de gás referentes à segunda etapa da obra foram devidamente elaborados (anexos IV, V e VI) .
o projeto da segunda etapa da obra evoluiu de projeto básico para projeto executivo, o que é previsto pela legislação vigente. Além disso, foi executado sem dificuldades técnicas ou custos adicionais, não gerando prejuízo ao erário; 
o projeto de gás foi elaborado usando uma nova tecnologia denominada PEAD (o que é comum da dinâmica da engenharia) , embora não tenha evoluído para a condição de execução. Entende que o emprego da nova tecnologia levou o auditor ao equívoco de considerar o projeto ausente. Ainda, destaca que esses serviços correspondiam a R$ 12.392,42, cerca de 0,2% do valor contratado.
	Análise
1.28. Não se questiona que os projetos foram elaborados. A irregularidade consistiu na falta de lançamento do Diário de Obras pelas fiscais do contrato, dificultando o controle da execução dos projetos. Por isso, o registro diário é determinado pelo Manual de Obras Públicas - Edificações (Construção) da Secretaria de Estado da Administração e do Patrimônio (SEAP) , órgão vinculado ao Poder Executivo Federal, em sua pg. 11, item 3.8.
Utilização indevida da vigilância patrimonial do Contrato 85/2010-UFRN, com desembolso mensal de R$ 24.024,20
	Responsáveis: Ilzenete Andrade Meneses e Aline Patricia de Freitas Silva
	Razões Recursais
1.29. As recorrentes alegam que os pagamentos de vigilância patrimonial eram necessários, com base nos seguintes argumentos:
os bens necessários à execução da obra deveriam ser protegidos porque a área do empreendimento era vasta, distante de centros povoados e protegida apenas por cercas de arame farpado; 
a presença de vigia contratado não era suficiente para proteger toda a extensão do Campus Cérebro, que compreende a área de 995 mil metros quadrados (o contrato previa presença de vigia em apenas 12 mil metros quadrados) .
	Análise
1.30. O que se verificou com os gastos com segurança patrimonial foi a substituição aos vigias contratados. Na visita do auditor à obra não foram encontrados vigilantes da empresa R & H Engenharia (Contrato 47/2014- UFRN) , apesar de ter sido expedida a Ordem de Serviços 30/2014-SIN em 6/6/2014 (peça 63, p. 150) , recebida pela empresa R & H Engenharia Ltda. em 10/6/2014. 
1.31. Cabia às recorrentes demandar a presença dos seguranças como previsto. Na função de fiscais de contrato, cabia-lhes cuidar para que fosse fielmente executado, e não escolher qual forma de proteção patrimonial era a mais adequada.
Da análise da ausência de prejuízo ao erário
	Razões Recursais
1.32. O recorrente Gustavo Fernandes Rosado Coelho alega que, apesar de os aditivos terem majorado os pagamentos além do limite legal de 25%, não houve qualquer prejuízo ao erário (razão pela qual este Tribunal não aplicou nenhuma penalidade aos gestores da UFRN pelo Acórdão 3165/2014-2) .
	Análise
1.33. Os próprios gastos com demolição mencionados no item deste exame caracterizam prejuízo operário (embora não atribuíveis aos recorrentes) . No entanto, os recorrentes não foram condenados ao recolhimento de débito, mas por ilícitos de outra natureza, que prescindem da realização efetiva de dano. Por isso, o argumento não merece análise detida.
	CONCLUSÃO
Da análise antecedente decorre que:
as obras foram iniciadas com deficiências no projeto básico das obras da Escola Lygia Maria Rocha Leão Laporta (ELMRLL) ;
a decisão da Aasdap aprovando o projeto não foi observada antes da entrega de layouts às licitantes;
houve ausência de Anotações de Responsabilidade Técnica (ARTs) de profissionais de engenharia responsáveis por projetos das obras da ELMRLL;
houve ausência de Licença do Corpo de Bombeiros e de renovação da Licença Ambiental de Instalação;
houve ausência de registros no diário de obras da entrega dos projetos complementares de Gás e Elétrica; 
a vigilância patrimonial do Contrato 85/2010-UFRN foi utilizada indevidamente;
as irregularidades que fundamentaram as condenações do acórdão recorrido não dependem de caracterização de prejuízo ao erário.
PROPOSTA DE ENCAMINHAMENTO
Ante o exposto, submetem-se os autos à consideração superior, propondo-se, com fundamento no art. 48 da Lei 8.443/1992:
	a)  conhecer dos pedidos de reexames interpostos contra o Acórdão 9687/2017-TCU-Segunda Câmara e, no mérito, negar-lhes provimento;
	b)  encaminhar os autos à Secex/RN para dar ciência da decisão ao recorrente e adotar as demais providências previstas no art. 54 da Resolução-TCU 259/2014."
É o Relatório.

8.1. Adalberto Couto de Oliveira, representando Universidade Federal do Rio Grande do Norte;  
8.2. Carlos Jose Fernandes Rego (5362/OAB-RN), representando Edcon Comercio e Construções Ltda.

Não atuou.

REPRESENTAÇÃO CONTRA IRREGULARIDADES EM CONCORRÊNCIA. INÍCIO DAS OBRAS COM DEFICIÊNCIAS NO PROJETO BÁSICO. DESCUMPRIMENTO DE TERMO DE PARCERIA. AUSÊNCIAS DE ANOTAÇÕES TÉCNICAS DE RESPONSABILIDADES, DE LICENCIAMENTOS E DE REGISTROS NO DIÁRIO DE OBRAS. UTILIZAÇÃO INDEVIDA DA VIGILÂNCIA PATRIMONIAL. MULTAS. PEDIDOS DE REEXAME. CONHECIMENTO DOS RECURSOS. NEGATIVA DE PROVIMENTO AOS RECURSOS. COMUNICAÇÕES.

REPRESENTAÇÃO (REPR)

Secretaria de Recursos (Serur); Secretaria de Fiscalização de Infraestrutura Urbana (SeinfraUrb).

Trago à apreciação desde Colegiado os Pedidos de Reexame interpostos por Gustavo Fernandes Rosado Coelho, Fred Guedes Cunha, Ilzenete Andrade Meneses e Aline Patrícia de Freitas Silva contra o Acórdão 9687/2017-TCU-Segunda Câmara, proferido no âmbito da representação acerca de possíveis ilicitudes ocorridas na condução, pela Universidade Federal do Rio Grande do Norte (UFRN) , da Concorrência 14/2013-DMP, cujo objeto foi a construção da 2ª etapa da Escola Lygia Maria Rocha Leão Laporta (ELMRLL) , localizada na Escola Agrícola de Jundiaí, de propriedade da UFRN, no Campus do Cérebro, no município de Macaíba - RN.
2.	Atuei inicialmente nos presentes autos proferindo despacho inicial de admissibilidade (peça 11) da representação, contudo, antes da análise do mérito, por força do art. 152 do RITCU, o Exmo. Ministro Augusto Nardes assumiu a presente relatoria. Posteriormente, o Tribunal considerou a representação procedente pelo Acórdão 1178/2015-TCU-Segunda Câmara (peça 78) , por meio do qual também expediu determinações à UFRN além de autorizar a extinta Secretaria de Controle Externo no Estado do Rio Grande do Norte (Secex/RN) a promover as audiências dos responsáveis mencionados.
3.	Na presente fase processual, volto à condição de relator por meio do sorteio realizado à peça 149, com o objetivo de analisar os recursos interpostos pelos referidos responsáveis contra o Acórdão 9687/2017-TCU-Segunda Câmara, do Ministro Augusto Nardes, que rejeitou as justificativas apresentadas pelos responsáveis e aplicou-lhes multa individual, com base no art. 58 da LOTCU, em valores entre R$ 15.000,00 e R$ 3.000,00.
4.	Ratifico o despacho contido à peça 150, no qual conheceu os presentes recursos, porquanto preenche os requisitos de admissibilidade previstos nos arts. 32, inciso III, 35, inciso III, e 48 da Lei 8.443/1992.
5.	Os autos foram encaminhados para instrução na Secretaria de Recursos (Serur) , que analisou, em um único documento, todos os arrazoados encaminhados. Em breve síntese, na opinião daquela secretaria especializada, não foram trazidos elementos suficientes para desconstituir a deliberação recorrida, razão pela qual a Serur propôs o seu conhecimento e o não provimento do apelo recursal.
6.	Concordo com o parecer elaborado pela Serur, transcrito no Relatório precedente, que ao examinar os documentos, afastou com propriedade cada um dos argumentos apresentados pelos recorrentes, razão pela qual incorporo seus fundamentos às minhas razões de decidir, sem prejuízo de tecer as seguintes considerações.
7.	Com relação às deficiências do projeto das obras da Escola Lygia Maria Rocha Leão Laporta (ELMRLL) , considero que os argumentos apresentados não são capazes de alterar os fundamentos da multa aplicada. A realização de certame licitatório para a construção de empreendimentos com base em projetos deficientes e/ou incompletos resultam, quase que inequivocamente, em problemas dos mais diversos para a conclusão do seu objeto no prazo e no custo pactuado.
8.	A despeito da reforma promovida no Acórdão 1178/2015-TCU-Segunda Câmara, Min. Augusto Nardes, verifico que o argumento não socorre os recorrentes por não descaracterizar a irregularidade imputadas aos responsáveis. Transcrevo trecho do voto condutor do Acórdão 10014/2016-TCU-Segunda Câmara, da relatoria do Min. Raimundo Carreiro:
"8. As duas instruções da Serur concluíram, com acerto, pelo provimento do recurso em relação a esse questionamento, propugnando fosse alterada a redação do aludido comando, de modo a deixar claro que seu objeto é apenas o projeto global do Campus do Cérebro, e não de todo o Instituto Internacional de Neurociências de Natal (IINN) .
9. As análises que fundamentam tal conclusão estão devidamente lançadas na instrução coligida no Relatório, que incorporo, por remissão, ao presente voto. De acordo com a unidade técnica, restou demonstrado que as falhas no projeto básico da Escola Lygia Maria Rocha Leão Laporta (ELMRLL) decorreram da ausência de Projeto Global e Estudo de Viabilidade Técnica e Econômica para o Campus do Cérebro, e não de todo o complexo do IINN. 
10. Por outro lado, a Serur reconhece, em linha de concordância com a recorrente, a necessidade urgente da contratação dos serviços e obras necessários à viabilização e à preservação do patrimônio já edificado, inclusive mediante a realização dos serviços e obras de infraestrutura cabíveis. 
11. Dessarte, a instrução inicial propôs, também, a expedição de um comando adicional para a UFRN, autorizando, "em caráter excepcional", a licitação e a contratação das obras e serviços necessários para preservar e salvaguardar o patrimônio da entidade situado no Campus do Cérebro, independentemente da conclusão do projeto global referido no subitem 1.8.1.1 do acórdão recorrido. 
12. Endosso tais propostas, ressaltando o oportuno registro anotado pela Serur, no sentido de que essa autorização descrita no parágrafo anterior "não importa qualquer chancela acerca dos projetos defeituosos ou inexistentes apontados pela Secex/RN, mas apenas tem o intuito de evitar que se atribua posteriormente responsabilidade ao TCU por eventuais danos ou prejuízos que venham a ocorrer ao patrimônio da UFRN". (grifo meu) 
9.	Vale recordar que, durante a visita realizada pela unidade técnica às obras de construção da ELMRLL, a equipe responsável constatou que as três obras iniciadas se encontravam paralisadas por deficiências nos projetos, bem como foi necessário realizar nova licitação para contratar o remanescente de obras porquanto o contrato original havia atingido o limite de 25% estabelecido no art. 65, § 1º, da Lei 8.666/1993.
10.	Verifico que desde o momento da licitação para contratação das obras da ELMRLL, os responsáveis detiveram conhecimento de que os projetos estavam deficientes ou incompletos por meio dos questionamentos feitos por licitante e, ainda assim, o Superintendente e o Diretor de Projetos e Obras, por meio de atos de gestão, deram continuidade à contratação da vencedora e autorizaram o início das obras.
11.	Quanto ao argumento de que todos os projetos complementares foram concluídos, constato que ele não contribui para a defesa dos recorrentes por não estar relacionado com os fundamentos da condenação. Ademais, era de se esperar que os projetos complementares estivessem concluídos antes do certame licitatório e não em momento posterior ao início das obras. Assim, não é possível acolher essa argumentação.
12.	Com relação à ausência de observância da decisão da AASDAP, o Sr. Gustavo afirma ter supostamente realizado uma série de reuniões de planejamento e de deliberação sobre o empreendimento, entretanto, o normativo é claro e previa o respeito pleno às decisões da AASDAP relativas a todas as fases do projeto, o que não ocorreu porque o layout foi encaminhado aos licitantes antes de sua comprovada aprovação pela entidade responsável.
13.	Também entendo não ser possível acolher os argumentos relativos à ausência das Anotações de Responsabilidade Técnica por que, a despeito do envio de diversas ARTs relacionadas ao projeto, a unidade instrutiva apontou a ausência das anotações de responsabilidade relativas a outros co-autores dos projetos da escola, conforme mencionado no Relatório precedente.
14.	Especificamente quanto à função do gestor de projetos, ocupada pelo engenheiro Fred Guedes, discordo dos argumentos de que esta função consiste unicamente em aglutinar projetos. Mais que isso, a meu ver, o gestor de projeto deve ter conhecimento dos projetos que compõem o empreendimento de forma a, no mínimo, evitar que as possíveis inconsistências existentes entre eles possam resultar em retrabalho ou custos não previstos.
15.	No presente caso, o próprio Sr. Fred Guedes, em resposta aos questionamentos feitos pelos licitantes, demonstrou participar dos projetos da Escola Lygia Maria Rocha Leão Laporta ao descrever que "não vislumbramos necessidade de elaboração de projetos, mas caso aconteça, os mesmos serão elaborados concomitantemente a execução dos serviços sobre as expensas do contratante" (peça 41, p. 146) .
16.	Não merecem prosperar as alegações apresentadas pelo Sr. Gustavo Coelho referentes à ausência de licença do Corpo de Bombeiros e da falta de renovação da Licença Ambiental de Instalação uma vez que o responsável deu continuidade nas obras sem se certificar que as licenças necessárias para o empreendimento estivessem disponíveis e regularizadas.
17.	Nesse sentido, ainda que a responsabilidade pela regularização do empreendimento coubesse à FUNPEC, conforme defendeu o recorrente, ele deveria ter exigido que esta entidade disponibilizasse toda a documentação necessária para o desenvolvimento regular das obras de construção da ELMRLL.
18.	Quanto à ausência de registros no diário de obras, as Sras. Ilzenete Andrade Meneses e Aline Patrícia de Freitas Silva alegaram que os projetos de Gás e de Elétrica foram elaborados, bem como a utilização de nova tecnologia teria induzido o auditor a erro por considerá-lo ausente, no entanto a irregularidade pela qual as recorrentes foram apenadas consistiu em não incluir as entregas destes projetos no diário de obras. Assim, os argumentos apresentados não estão diretamente relacionados com a conduta pela qual foram condenadas, portanto não são suficientes para afastar a multa aplicada.
19.	Por fim, os argumentos apresentados pelas Sras. Ilzenete Andrade Meneses e Aline Patrícia de Freitas Silva em relação à utilização indevida da vigilância patrimonial do Contrato 85/2010-UFRN tampouco as socorrem.
20.	As recorrentes não lograram demonstrar o fiel cumprimento do contrato de segurança celebrado com a empresa R&H Engenharia. De fato, as fiscais deveriam ter exigido o cumprimento do ajuste por meio da presença física dos seguranças previstos no Contrato 47/2014-UFRN, todavia permitiram que a segurança dos bens patrimoniais deste empreendimento fosse realizada por meio de contrato distinto.
21.	Por fim, a despeito da alegação de inexistência de dano ao erário, conveniente destacar que os responsáveis foram chamados aos autos para apresentar suas razões de justificativas pelos seus atos de gestão, cujas multas fundamentam-se no art. 58 da LOTCU, e foram promovidas citações por danos causados aos cofres públicos, que remeteriam à pena prevista no art. 57 desta mesma Lei.
22.	Depois de concluída a instrução da Serur, os responsáveis acostaram aos autos dois documentos intitulados memoriais para julgamento (peças 167-169 e 170) , onde apresentam os argumentos alinhados aos já analisados pela Serur.
23.	Entendo que os expedientes apresentados devem ser conhecidos como mera petição, visto que, nos termos do §2 do art. 160 do RITCU, a etapa instrutiva se encerrou no momento em que o titular da unidade técnica emitiu seu parecer conclusivo.
24.	Diante de todo o exposto, resta concluir que nenhum dos argumentos apresentados foi capaz de socorrer os recorrentes e, por isso, não é possível desconstituir o julgado. Dessa forma, entendo que se deve negar provimento aos presentes recursos, mantendo-se inalterada a deliberação ora combatida.
	Ante o exposto, VOTO por que o Tribunal adote o Acórdão que ora submeto à deliberação deste Colegiado.
TCU, Sala das Sessões Ministro Luciano Brandão Alves de Souza, em 29 de setembro de 2020.
AROLDO CEDRAZ 
Relator